【裁判字號】    99,上易,89
【裁判日期】    990923
【裁判案由】    損害賠償
【裁判全文】
臺灣高等法院民事判決                  99年度上易字第89號
上  訴  人  丙○○
被 上 訴人  甲○○
            乙○○
            丁○○
共      同
訴訟代理人  曾孝賢律師
複 代 理人  張明維律師
            鄭玉鈴律師
上列當事人間請求損害賠償事件，上訴人對於中華民國98年11月
16日臺灣臺北地方法院98年度訴字第897號第一審判決提起上訴
，本院於99年9月8日言詞辯論終結，判決如下：
    主  文
上訴駁回。
第二審訴訟費用由上訴人負擔。
    事實及理由
一、上訴人主張：被上訴人以上訴人受有不當得利，並行脫產為
    由，向臺灣臺北地方法院聲請假扣押，經該院民國（下同）
    96年12月13日96年度裁全字第14975號裁定（下稱系爭假扣
    押裁定）准許後，被上訴人甲○○、乙○○、丁○○依序分
    就上訴人之財產於新臺幣（下同）216萬0,518元、48萬7,85
    9元、216萬0,518元範圍內，向臺灣臺北地方法院聲請假扣
    押，由該院96年度執全字第4252號假扣押執行事件（下稱系
    爭假扣押執行事件），就上訴人之股票、房屋、存款等財產
    予以查封，上訴人對系爭假扣押裁定不服提起抗告，經本院
    97年度抗字第163號裁定予以廢棄，被上訴人嗣亦撤回系爭
    假扣押執行事件，上訴人因被上訴人所為前開不當假扣押受
    有財產損害63萬1,380元及侵害上訴人名譽、健康之非財產
    上損害各30萬元，共計損害1,23萬1,380元（其計算式為：6
    31380＋300000＋300000＝0000000），爰依民法第184條、
    第185條、第195條第1項規定，求為命被上訴人應連帶給付
    123萬1,380元，及自起訴狀繕本送達翌日起算法定遲延利息
    之判決（原審判決上訴人敗訴，上訴人不服，提起上訴）。
    並上訴聲明：(一)原判決廢棄。(二)被上訴人應連帶給付上訴人
    123萬1,380萬元，及自起訴狀繕本送達翌日起算之法定遲延
    利息。
二、被上訴人則以：系爭假扣押裁定雖經本院以未釋明假扣押原
    因而予廢棄，然被上訴人嗣對假扣押原因再為釋明以為補正
    ，復經臺灣臺北地方法院97年度裁全更字第2號裁定准為假
    扣押，可徵上訴人之財產本有假扣押必要，被上訴人指稱上
    訴人有脫產行為並無不法；又系爭假扣押裁定之本案訴訟業
    經臺灣臺北地方法院97年度訴字第2868號判決被上訴人勝訴
    ，復由本院97年度上字第801號判決、最高法院98年度台上
    字第1506號裁定駁回上訴人之上訴而告確定，被上訴人並無
    侵權行為故意；另上訴人稱其股票受有63萬1,380元損失，
    惟經統計其股票市值顯係上漲63萬1,380元，且系爭假扣押
    裁定雖經廢棄，然被上訴人旋即另行取得准為假扣押裁定，
    再對上訴人財產實施假扣押，上訴人並無任何損失。本件被
    上訴人主觀上並無侵權故意，客觀上亦無侵害行為，上訴人
    亦未受有損害，更無相當因果關係存在，上訴人自不得依侵
    權行為法律關係請求被上訴人負賠償責任等語，資為抗辯。
    並答辯聲明：上訴駁回。
三、兩造不爭執事項（見本院卷第92頁）：
  (一)系爭假扣押裁定准許被上訴人甲○○以73萬元、被上訴人乙
    ○○以17萬元、被上訴人丁○○以73萬元為上訴人供擔保後
    ，得分別對上訴人之財產在216萬0,518元、48萬7,859元、2
    16萬0,518元範圍內為假扣押，並經臺灣臺北地方法院以96
    年度執全字第4252號為假扣押強制執行。
  (二)系爭假扣押執行事件禁止上訴人收取對第三人臺灣銀行股份
    有限公司館前分公司、彰化商業銀行股份有限公司大安分公
    司、聯邦商業銀行板橋分公司、合作金庫商業銀行中和分公
    司之存款債權；禁止上訴人收取對第三人中國國民黨國軍退
    除役人員黨部委員會之薪資債權；禁止上訴人移轉或處分在
    第三人統一證券土城分公司集保帳戶內之上市、上櫃或興櫃
    股票，及在第三人元大京華證券股份有限公司敦南分公司之
    股票；並查封上訴人所有臺北市○○區○○段4小段164及16
    4之1地號土地、臺北縣土城市○○段390地號土地及同段319
    7建號建物。
  (三)系爭假扣押裁定經上訴人提起抗告，由本院97年2月26日97
    年度抗字第163號裁定廢棄，被上訴人於97年3月27日撤回系
    爭假扣押執行事件之聲請。
  (四)系爭假扣押裁定復經臺灣臺北地方法院97年3月24日97年度
    裁全更字第2號，作成與系爭假扣押裁定相同內容之假扣押
    裁定。被上訴人復聲請臺灣臺北地方法院就該裁定以97年度
    執全字第828號強制執行。
  (五)被上訴人於97年12月11日通知上訴人於文到20日內，就被上
    訴人依系爭假扣押裁定提存之擔保金行使權利。
  (六)以上各情並有系爭假扣押裁定、執行命令、本院97年度抗字
    第163號裁定、臺灣臺北地方法院97年度裁全更字第2號裁定
    、執行命令撤銷通知、臺灣臺北地方法院撤回囑託執行函、
    臺北古亭郵局97年12月11日第3031號存證信函等影本可稽（
    見原審卷(一)第6-21、72、73-74、22-27頁），堪信為真實。
四、上訴人主張被上訴人不當假扣押致其受有財產及非財產上之
    損害，依侵權行為法則請求被上訴人連帶賠償，為被上訴人
    所否認，並以前揭情詞置辯。經查：
  (一)按債權人就金錢請求欲保全強制執行者，固得聲請假扣押，
    但債權人聲請執行假扣押，是否應負侵權行為之責任，應以
    假扣押之本案訴訟判決確定之結果以為斷；蓋本案判決如債
    權人勝訴確定，則其以假扣押保全強制執行之債權，即得受
    清償，自無侵權行為之可言；必債權人敗訴判決確定且須有
    故意或過失，始負侵權行為之責任，債務人方有損害賠償之
    請求權（最高法院78年度台再字第35號裁判意旨參照）。
  (二)上訴人主張被上訴人就系爭假扣押執行應負侵權行為責任，
    無非以系爭假扣押裁定經本院裁定予以廢棄，被上訴人嗣亦
    撤回系爭假扣押執行程序為憑。
  (三)查被上訴人以兩造前合資設立大象彩色印刷製版股份有限公
    司（以下稱大象公司）期間，上訴人將其名下大象公司20萬
    股股份登記於其胞兄即訴外人董志平名下，旋上訴人於88年
    1 月間以經營理念不合為由要求退股，上訴人將登記於董志
    平名下之大象公司20萬股股份併入其名下計算其持股，兩造
    簽訂股權轉讓協議書約定董志平名下20萬股之退股金為478
    萬7,500元、87年度未分配盈餘2萬1,395元，被上訴人甲○
    ○、乙○○、丁○○按當時持股比例依序為31%、7%、31%分
    別支付上訴人216萬0,518元、48萬7,859元、216萬0,518元
    ，被上訴人並取得董志平名下之大象公司股份；詎被上訴人
    事後遭董志平以並未授權上訴人代理辦理退股事宜提出偽造
    文書之刑事告訴，並經判刑確定，被上訴人以其對上訴人有
    前開退股金、未分配盈餘之不當得利返還債權，聲請法院為
    系爭假扣押裁定。嗣被上訴人即以該假扣押債權提起本案訴
    訟，經臺灣臺北地方法院97年度訴字第2868號判決上訴人應
    賠償被上訴人溢付之退股金478萬,7500元（依被上訴人甲○
    ○、乙○○、丁○○當時持股比例31%、7%、31%，判命上訴
    人支付被上訴人甲○○、乙○○、丁○○依序為215萬0,906
    元、48萬5,688元、215萬0,906元），而駁回被上訴人其餘
    有關87年度未分配盈餘2萬1,395元之請求；被上訴人於該案
    敗訴部分未據上訴而告確定，另被上訴人於該案勝訴部分，
    經本院97年度上字第801號判決、最高法院98年度台上字第
    1506號裁定均駁回上訴人之上訴亦告確定，業經本院調閱臺
    灣臺北地方法院96年度裁全字第14935號卷（見本院卷第35
    、39頁），核閱屬實，並有臺灣臺北地方法院97年度訴字第
    2868號判決、本院97年度上字第801號判決、最高法院98年
    度台上字第1506號裁定可憑（見原審卷(一)第96-99頁、卷(二)
    第38-46頁），是有關被上訴人請求返還退股金478萬,7500
    元部分獲本案勝訴判決確定，被上訴人以系爭假扣押執行程
    序所保全此部分之債權即得受清償，揆諸前開意旨，自無侵
    權行為可言；至有關被上訴人請求返還87年度未分配盈餘2
    萬1,395部分雖受敗訴判決確定，惟被上訴人請求上訴人返
    還此部分之給付，係其等依兩造簽訂之股權轉讓協議書與退
    股金同將董志平名下之股份計入上訴人持股比例計算數額後
    ，交付予上訴人，此觀諸該股權協議書自明（見臺灣臺北地
    方法院96年度裁全字第14935號卷第14-17頁），再參酌該未
    分配盈餘返還債權僅佔系爭假扣押債權約百分之5【即21935
    /（0000000＋21935）≒5%】，難認被上訴人為保全未分配
    盈餘債權而聲請系爭假扣押執行有何故意或過失。被上訴人
    抗辯其聲請系爭假扣押裁定並據為假扣押之執行尚無不法，
    自屬可取。
  (四)次查系爭假扣押裁定嗣後雖經本院97年度抗字第163號裁定
    予以廢棄而失其效力，然臺灣臺北地方法院仍就被上訴人同
    一假扣押之聲請再以97年度裁全更字第2號裁定准予假扣押
    ，上訴人不服，再經本院以97年度抗字第775號裁定駁回上
    訴人之抗告確定等情，業經本院調閱臺灣臺北地方法院96年
    度裁全字第14975號、97年度裁全更字第2號歷審卷宗（見本
    院卷第35、39頁），核閱無訛，並與上訴人所陳本院駁回其
    對臺灣臺北地方法院97年度裁全更字第2號裁定所提之抗告
    等情相符（見本院卷第31頁反面），是法院就被上訴人同一
    次假扣押之聲請最終為准許假扣押之裁定確定，不因同一聲
    請程序中准予假扣押裁定曾遭廢棄而認該次假扣押之聲請有
    何不法；至系爭假扣押裁定既遭廢棄而失其效力，被上訴人
    原依系爭假扣押裁定所為之系爭假扣押執行程序即失所附麗
    ，被上訴人在未經執行法院撤銷系爭假扣押執行程序前先行
    撤回該假扣押執行之聲請，難認不法。上訴人以系爭假扣押
    裁定經廢棄及被上訴人撤回系爭假扣押執行程序主張被上訴
    人不當聲請假扣押而應負侵權行為責任，尚屬無據。
  (五)上訴人另主張被上訴人聲請返還因系爭假扣押裁定所提供之
    擔保金，經臺灣臺北地方法院97年度聲字第1988號裁定駁回
    在案，該裁定中記載「是本件假扣押裁定（即系爭假扣押裁
    定）經廢棄，假扣押程序（即系爭假扣押執行程序）經撤回
    而終結，…」，並未提及前開臺灣臺北地方法院97年度裁全
    更字第2號裁定，顯然系爭假扣押裁定與臺灣臺北地方法院
    97年度裁全更字第2號裁定無涉云云。然查，臺灣臺北地方
    法院97年度聲字第1988號裁定（見原審卷(一)第6-10頁）係針
    對被上訴人依系爭假扣押裁定所提供之擔保物應否返還所為
    之裁定，當然無庸提及與該擔保金無關之臺灣臺北地方法院
    97年度裁全更字第2號裁定；而本件被上訴人應否負不當假
    扣押之侵權行為責任則應以被上訴人同一次聲請假扣押有無
    不當為基準，因臺灣臺北地方法院97年度裁全更字第2號裁
    定與系爭假扣押裁定均係針對被上訴人同一次假扣押聲請法
    院所為之裁定，已如前述，本院自得依臺灣臺北地方法院97
    年度裁全更字第2號裁定結果作為判斷上訴人本件請求有無
    理由之依據。上訴人主張臺灣臺北地方法院97年度裁全更字
    第2號裁定與本件請求無關，亦屬無據。
  (六)上訴人再主張臺灣臺北地方法院97年度裁全字2262號裁定未
    合法送達上訴人，嚴重影響上訴人權益云云。惟查該裁定並
    非上訴人主張本件因不當假扣押執行受有損害所憑之准予假
    扣押裁定，核與本件請求無涉，該裁定是否合法送達，本院
    自無審究之必要。
五、綜上所述，上訴人依侵權行為之法律關係，請求被上訴人應
    連帶給付上訴人123萬1,380元，及自起訴狀繕本送達翌日起
    算之法定遲延利息，洵非正當，不應准許。原審為上訴人敗
    訴判決，核無違誤。上訴意旨指摘原判決不當，求予廢棄改
    判，為無理由，應予駁回。
六、上訴人既未能舉證被上訴人有不當假扣押之情事，則有關系
    爭假扣押執行程序致上訴人所受之財產及非財產上損害，及
    兩造其餘之攻擊、防禦方法、未經援用之證據，經本院斟酌
    後，認為均不足以影響本判決之結果，自無逐一詳予論駁之
    必要，併此敘明。
七、據上論結，本件上訴為無理由，依民事訴訟法第449條第1項
    、第78條，判決如主文。
中    華    民    國    99    年    9     月    23    日
                    民事第十八庭
                        審判長法  官  魏麗娟
                              法  官  黃明發
                              法  官  李媛媛
正本係照原本作成。
不得上訴。
中    華    民    國    99    年    9     月    24    日
                              書記官  李華安

司法院資訊處製作；財團法人民間司法改革基金會備份。
